【裁判字號】    99,上易,639
【裁判日期】    990831
【裁判案由】    詐欺
【裁判全文】
臺灣高等法院高雄分院刑事判決         99年度上易字第639號
上  訴  人  臺灣高雄地方法院檢察署檢察官
被      告  乙○○
選任辯護人  江雍正律師
            蘇勝嘉律師
            吳晉賢律師
上列上訴人因被告詐欺案件，不服臺灣高雄地方法院98年度易字
第1003號中華民國99年5 月25日第一審判決（起訴案號：臺灣高
雄地方法院檢察署97年度偵字第23369 號），提起上訴，本院判
決如下：
    主  文
上訴駁回。
    理  由
一、公訴意旨略以：被告乙○○原係高雄縣警察局湖內分局刑事
    組偵查員（現已辦理退休），緣於民國（下同）85年間，敦
    建設股份有限公司（下稱敦公司）承攬高雄縣茄萣鄉鄉
    公所興建茄萣鄉大排水溝金興零售市場工程（下稱本件工程
    ），施工期間，因發生附近住戶房屋水泥龜裂，而遭當地居
    民抗爭及高雄縣政府勒令停工等事，嗣經高雄縣政府核准復
    工後，又因茄萣鄉鄉長李明朗阻擾復工，且資金不足，時任
    敦公司負責人之蔡松茂遂於87年7 月間將全部工程委由甲
    ○○承作。甲○○為求復工，適敦公司副總經理邱靜園因
    與被告相識，遂由邱靜園出面與被告接觸，共謀解決之道。
    詎被告竟意圖為自己不法之所有，於87年10月間，與甲○○
    、邱靜園等人相約在高雄縣路竹鄉小騎士速食店談論復工事
    宜時，向甲○○佯稱需支付新臺幣（下同）1,000 萬元公關
    費疏通鄉公所官員及擺平當地黑道人士，始能復工，致甲○
    ○陷於錯誤，誤以為被告確欲以該公關費疏通鄉公所相關官
    員及黑道人士，以謀復工，遂於88年農曆春節前夕先經由邱
    靜園轉交100 萬元予被告。被告詐得100 萬元後，並無疏通
    鄉公所官員及黑道人士情事，反係由甲○○另行花費150 萬
    元尋求其他管道以便復工。嗣被告得知茄萣鄉鄉公所已同意
    復工後，乃再透過邱靜園向甲○○催討餘款。惟甲○○因已
    自行花費150 萬元尋求復工，暨先前已給付被告100 萬元，
    乃主張僅須再給付750 萬元。經被告應允後，甲○○即以敦
    公司為發票人、簽發面額共計750 萬元之一年期支票數紙
    交付被告。嗣支票到期時，甲○○因財務狀況不佳，致全數
    退票，復因被告逼款甚急，雙方乃協議由被告於90年6 月8
    日，將其在本件工程已興建完成之門牌號碼高雄縣茄萣鄉○
    ○路○ 段179 、181 、183 號（下稱系爭建物）及同一工程
    78號建號等4 棟建物所設定之最高限額抵押權（金額合計1,
    440 萬元），全數無償讓與被告（嗣塗銷78號建號之抵押權
    ），被害人並以本人名義簽發交付面額合計為1,440 萬元之
    本票與被告，被告即以上開詐術另外取得該抵押權及本票票
    據上權利之財產上利益。後因被告無法支付該750 萬元公關
    費，被告即向臺灣高雄地方法院聲請查封拍賣上開房屋後，
    再以低價取得並分別讓售與第三人薛吳月春、溫玉華。因認
    被告涉犯刑法第339 條第1 項、第2 項之詐欺取財及詐欺得
    利罪嫌。
二、按「追訴權時效期間自犯罪成立之日起算。但犯罪行為有繼
    續之狀態者，自行為終了之日起算」，刑法第80條第2 項定
    有明文。公訴人認被告涉犯刑法第339 條第1 項之詐欺取財
    罪嫌及同法條第2 項之詐欺得利罪嫌，其犯罪行為終了日為
    90年6 月8 日，故其追訴權時效應自該日起算。又被告行為
    後，刑法第80條業於95年7 月1 日起修正施行，而刑法詐欺
    罪名之時效期間，依修正前刑法第80條第1 項第2 款之規定
    為10年，依修正後之規定則為20年，比較修正前後之規定，
    自應適用最有利於被告之修正前刑法第80條之規定，並依同
    條第1 項第2 款之規定，認其追訴權時效為10年。本件檢察
    官開始偵查時並未逾上開追訴權時效，合先敘明。
三、本件辯護人主張起訴事實與被告另經原審法院92年度訴字第
    1548號（以下簡稱另案）判決之案件為同一事實，故本件應
    受該無罪判決之效力所及，而依刑訴訟法第302 條第1 款，
    諭知免訴之判決云云。惟查，檢察官於另案起訴請求確定是
    否具有違法性之基本社會事實，係以被告是否該當貪污治罪
    條例第4 條第1 項第2 款之藉勢或藉端勒索財物罪之構成要
    件為中心，而本件檢察官起訴請求確定是否具有違法性之基
    本社會事實，則係以被告是否該當刑法第339 條第1 項之詐
    欺取財罪之構成要件為中心，則原審法院先前於另案中所審
    理之被告是否有藉勢或藉端勒索財物之基本社會事實，與本
    案所審理之被告是否有意圖為自己或第三人不法之所有，以
    詐術使人將本人或第三人之物交付以及被告是否有意圖為自
    己或第三人不法之所有，以詐術得財產上不法之利益或使第
    三人得之等基本社會事實間，非特社會事實歧異，即法律所
    賦予之評價亦有不同，應係屬不同之基本社會事實，自不能
    以原審法院另案業經判決確定為由，逕認本件應為另案判決
    效力所及之同一事實，而應依刑訴訟法第302 條第1 款諭知
    免訴之判決，辯護人上開主張，自屬無據，合先敘明。
四、按被告以外之人於審判外之言詞或書面陳述，除法律有規定
    者外，不得作為證據；被告以外之人於審判外向法官所為之
    陳述，得為證據；被告以外之人於偵查中向檢察官所為之陳
    述，除顯有不可信之情況者外，得為證據。被告以外之人於
    審判外之陳述，雖不符前4 條之規定，而經當事人於審判程
    序同意作為證據，法院審酌該言詞陳述或書面陳述作成時之
    情況，認為適當者，亦得為證據。當事人、代理人或辯護人
    於法院調查證據時，知有第159 條第1 項不得為證據之情形
    ，而未於言詞辯論終結前聲明異議者，視為有前項之同意。
    刑事訴訟法第159 條第1 項、第159 條之1 、第159 條之5
    定有明文。本件後述所引用之證據中，就證人邱靜園於另案
    審判中之證述、證人蔡松茂於另案審判中之證述、證人甲○
    ○於另案審判中之證述，為被告以外之人於審判外向法官所
    為之陳述，得為證據；就證人邱靜園於另案及本案偵查中之
    證述、證人蔡松茂於另案及本案偵查中之證述、證人甲○○
    於另案及本案偵查中之證述、證人王英柏另案偵查中之證述
    、證人李陳月娥、胡明華於另案偵查中之證述中，向檢察官
    所為者，為被告以外之人於審判外向檢察官所為之陳述，本
    院審酌該等證述作成時之情況，並無顯不可信之情形，得為
    證據；就證人邱靜園於另案偵查中之證述、證人蔡松茂於另
    案偵查中之證述、證人甲○○於另案偵查中之證述、證人王
    英柏另案偵查中之證述，向高雄市調處調查員所為者，則因
    被告、辯護人與檢察官於準備程序中同意作為證據使用（見
    本院卷第31頁），且迄於本件言詞辯論終結前，均未據被告
    、辯護人、檢察官聲明異議，本院審酌此等陳述做成時之情
    形，認為並無關聯性明顯過低或其他違法不當之瑕疵，認得
    採為證據，均合先敘明。
五、按犯罪事實應依證據認定之，無證據不得認定犯罪事實；不
    能證明被告犯罪者或其行為不罰者，應諭知無罪之判決，刑
    事訴訟法第154 條第2 項、第301 條第1 項，分別定有明文
    。次按告訴人之告訴，係以使被告受刑事訴追為目的，是其
    陳述是否與事實相符，仍應調查其他證據以資審認，必被害
    人所述被害情形，無瑕疵可指，且就其他方面調查，又與事
    實相符，始足據為有罪判決之基礎；再認定不利於被告之事
    實，須依積極證據，苟積極證據不足為不利於被告事實之認
    定時，即應為有利於被告之認定，更不必有何有利之證據，
    最高法院著有52年臺上字第1300號、30年上字第816 號判例
    ，可資參照。再按刑法第339 條第1 項詐欺罪之成立，以意
    圖為自己或第三人不法所有，以詐術使人將本人或第三人之
    物交付為要件。所謂以詐術使人交付，必須被詐欺人因其詐
    術而陷於錯誤，若其所用方法，不能認為詐術，亦不致使人
    陷於錯誤，即不構成該罪，最高法院81年度台非字第235 號
    判決意旨可資參照，是詐欺罪以行為人自始具有為自己或第
    三人不法所有之意圖及施用詐術使被害人限於錯誤為要件，
    自須根據積極證據加以判斷。
六、公訴意旨認被告涉有刑法第339 條第1 項、第2 項之詐欺取
    財及詐欺得利罪嫌，無非係以：被告於另案及本案偵查中之
    供述、證人邱靜園於另案偵、審中及本案偵查中之證述、證
    人蔡松茂於另案偵、審中及本案偵查中之證述、證人甲○○
    於另案偵、審中及本案偵查中之證述、證人王英柏另案偵查
    中之證述、證人李陳月娥、胡明華於另案偵查中之證述、茄
    萣鄉大排水溝金興零售市場、停車場新建工程遭受民眾抗爭
    剪報影本1 份、蔡松茂與甲○○簽訂之工程承攬合約書、轉
    讓契約書、協議書影本各1 份、甲○○於萬泰銀行南高雄分
    行5575之6 號帳戶交易明細紀錄影本1 份、高雄縣茄萣鄉○
    ○段62、63、64、78建號建物登記謄本影本及上開建物登記
    異動索引各1 份、被告與甲○○等人於90年9 月間在高雄市
    ○○路「尚品咖啡店」見面談話之錄音譯文等證據，資為論
    據。惟訊據被告固坦承：(1)伊有應證人邱靜園之要求代敦
    公司與帶頭抗爭之李發展協調停止抗爭事宜，經李發展同意
    敦公司分期支付650 萬元之金錢作為停止抗爭之代價、(2)
    於90年9 月間與證人甲○○等人在「尚品咖啡店」見面談話
    討論「公關費」問題、(3)有自證人甲○○處收受100 萬元、
    (4)無償受讓證人甲○○以設定於系爭建物之最高限額抵押權
    （金額合計1,080 萬元）及甲○○以本人名義簽發之面額合
    計為1,200 萬元之本票等事實，惟堅決否認有何詐欺取財與
    詐欺得利犯行，辯稱：伊前應證人邱靜園之要求介入本件工
    程之復工事宜，而代敦公司與帶頭抗爭之案外人李發展協
    調停止抗爭事宜，經李發展同意敦公司分期支付650 萬元
    之金錢作為停止抗爭之代價，不料敦公司僅於88年農曆春
    節由證人邱靜園託伊轉交100 萬元與李發展，隨於88年農曆
    春節後復工，卻未再支付李發展任何後續款項，伊因與李發
    展協調時已經向李發展拍胸脯保證敦公司必然支付款項，
    遂於李發展轉向伊要錢時下不了臺，只好以伊自己現有之金
    錢、向友人調借之金錢先支應李發展，大約應付李發展半年
    後，伊已經墊付200 萬元，證人邱靜園才拿敦公司所開立
    、面額700 萬元的支票給伊，要伊去調現以償還其本身已代
    墊款項之本利，以及出資供伊墊款之金主之本利，另作為償
    還出資補足敦公司應給李發展之550 萬元欠款之金主之本
    利。惟該700 萬元之支票因為票期太長，伊到處調不到錢，
    最後只好先以父親之不動產貸款所得之金錢再陸續支應李發
    展，而把支票存到伊的戶頭裡，後來本件工程完工後，證人
    邱靜園告訴伊敦公司要用賣房子的錢來還伊錢，房子卻因
    價格下跌賣不出去，最後是協議由敦公司將系爭建物設定
    最高限額抵押權給證人甲○○，再由證人甲○○轉讓該最高
    限額1,080 萬元之最高限額抵押權給伊，並開立票面金額1,
    200 萬元之本票給伊作為執行名義，拍賣系爭建物還錢給伊
    ，但當時系爭不動產根本不足清償伊之墊款等語。
七、經查：
  (一)證人甲○○迭次於另案偵查、審理時及於本件偵查、審理時
    均證稱：本件工程原本是敦公司在施工，遭遇民眾抗爭而
    停工，伊於87年7 月間，因證人蔡松茂找伊承攬本件工程，
    而與證人蔡松茂約定，證人蔡松茂應給伊8,000 萬元之工資
    作為伊接手之代價；伊接手後，地方民眾仍繼續抗爭，且係
    針對伊等語。核與證人蔡松茂於另案偵查中所證：伊於86年
    初承做本件工程，遇到鄉民抗爭，同年5 月高雄縣政府勒令
    停工，至87年2 月經專家鑑定安全無虞才獲得縣政府准許復
    工；但87年3 月新上任的茄萣鄉長要求伊須與居民和解始得
    復工，但伊一直沒有談成；直到87年8 月，伊認識證人甲○
    ○後，才於88年1 月29日以8,000 萬元左右之代價將本件工
    程交由證人甲○○接手，但拖到88年3 月間，鄉公所才准許
    復工等語互可勾稽；並與證人邱靜園於原審審理時證稱：當
    初因為敦公司標到本件工程，卻遇到鄉民抗爭，無法繼續
    施作等語大致相符。足見，證人甲○○確因敦公司遭遇地
    方居民抗爭後始接手敦公司所承包之本件工程，然其接手
    後亦非即復工，仍是繼續面對抗爭問題，而直至88年3 月間
    始順利復工，應堪認定。
  (二)證人甲○○復於另案偵查、審理時及本件偵查中均證稱：證
    人蔡松茂、邱靜園有跟伊說要支付公關費給地方，讓工程順
    利復工，本來公關費是敦公司要支付的，但是因為工地只
    有伊一人，所以大家都找伊，而當時伊只是營造廠，已經花
    了一半的錢在本件工程，所以如果民眾抗爭無法繼續施工，
    這些錢就白費了，所以當時伊的心態是只要能順利復工，不
    管是誰要的公關費伊都會付，伊不認識也沒見過李發展，也
    沒有答應要給李發展650 萬元，不過伊也不知道證人蔡松茂
    當初有沒有答應李發展，因為證人蔡松茂先答應公關費的金
    額，再交給伊執行，但伊不知道當初還沒開工前，原本已經
    說好敦公司要給誰多少錢，所以證人邱靜園當時怎麼講，
    伊就怎麼付錢，伊也沒辦法，因為金額不是伊決定的，後來
    證人邱靜園有說公關費給付的對象是被告。88年農曆春節期
    間，證人邱靜園告訴伊要先支付公關費200 萬元才能復工，
    伊就從伊於萬通銀行高雄分行之帳戶內提領200 萬元現金，
    在工地交給證人邱靜園，經過好幾個月後，伊才知道證人邱
    靜園僅交給被告100 萬元，另外100 萬元竟交給證人蔡松茂
    （蔡松茂此部份所涉詐欺取財犯行，業經原審法院另以92年
    度易字第1505號判決有罪確定，邱靜園此部份所涉詐欺取財
    犯行，則經臺灣高雄地方法院檢察署檢察官以91年度偵字第
    18587 號為緩起訴處分確定）等語；其於原審審理時亦證稱
    ：公關費是早在伊接手之前就已經談好了，伊不知道談好的
    金額，證人邱靜園有跟伊說要提出公關費，金額多少伊現在
    已經不記得，都是照證人邱靜園說的來作，伊當時認為，公
    關費早就談好，伊接手後也沒有變，且非付不可，不過當時
    本件工程開出的房屋價格都已經高達每棟一千多萬元，只要
    賣掉一間房子，就夠付公關費，所以希望早日復工，當時任
    何人跟伊要公關費讓伊復工，伊都願意付錢等語（見原審卷
    第49至56頁）；核與證人邱靜園於另案偵查、審理中及本案
    偵查、審理中迭次證稱：當初因為敦公司標到本件工程，
    卻遇到鄉民抗爭，無法繼續施作，伊與帶頭抗爭的李發展協
    調以650 萬元作為停止抗爭的代價，但就一次付清或分期付
    款之點無法達成共識，商調過程中李發展有提及被告，剛好
    伊也認識被告，伊就去找被告幫忙協調，李發展於被告介入
    協調後同意讓敦公司分期支付650 萬元以停止其抗爭；另
    一方面，當時的負責人即證人蔡松茂因為在本件工程所在的
    茄萣鄉不方便，就找證人甲○○接手；伊於李發展同意後，
    就向公司申請200 萬元，當時是向證人甲○○講要拿200 萬
    元，但實際只經手100 萬元透過被告轉交李發展，另外100
    萬元交給證人蔡松茂，不過這200 萬元實際上是證人甲○○
    所支出等語大致相符。足見，證人甲○○接手本件工程時，
    敦公司已因遭遇居民抗爭活動，而派證人邱靜園出面與居
    民協調，適時證人邱靜園業經與李發展達成650 萬元之協議
    ，只因敦公司欲分期支付，為李發展拒絕，證人邱靜園乃
    轉而求助被告出面，並因被告出面與李發展溝通後，而達成
    協商停止抗爭甚明；而為求工程順利繼續開工，敦公司需
    支付相當金額之公關費，既為證人甲○○在接手之時已知悉
    並認同，則證人甲○○經證人邱靜園之手交付100 萬元現金
    予被告，既係為解決接手敦公司所承包之本件工程後，仍
    繼續面對抗爭問題不能立即復工，將遭致資金不能收回之損
    失危機，而願意支付任何伊認為對復工有幫助之人公關費，
    並且係經其評估總公關費不會超過當時本件工程所建房屋之
    單價後所為之決定，縱其不知有李發展之人，亦謂不知李發
    展已否收受100 萬元云云，亦難認其支付100 萬元時，主觀
    上有何陷於錯誤之情。
  (三)證人邱靜園於另案審判中證稱：被告並沒有說要1,000 萬元
    公關費，在89年底，被告來工地說他已經陸續墊給李發展約
    200 萬元，要伊支付剩餘的公關費，伊就向證人甲○○說工
    程快完工了，其餘的錢應該給李發展，所以才會開票，所以
    才會開立5 張1 年期支票，金額伊不確定，是要給被告但有
    包括利息，後來因為公司給被告之支票跳票了，所以將證人
    甲○○的抵押權讓給被告；伊知盜被告陸續墊付200 萬元，
    因為李發展他們沒有再來找工地的麻煩等語（見原審92年訴
    字第1548號影卷第19至21頁）；其於本案偵查、審理時證稱
    ：房子蓋好以後，當初承諾給李發展的餘額還是要給，但因
    為公司蓋好的房子卻賣不出去，沒有錢給李發展，所以證人
    甲○○就開敦公司的支票，總金額700 萬元，但交付日期
    伊忘記了，交給被告去調現金，當初是因為證人即伊之司機
    歐展宏說李發展有拿到錢，確信被告有自己調現墊款給李發
    展，所以願意開支票供被告調現，這些支票既是工地所生的
    債務，本來敦公司就有要兌現的意思，不過後來房子賣不
    出去，這些支票沒有兌現，至於這700 萬元是以欠李發展的
    550 萬元加上要給被告墊款的利息150 萬元加總而得，證人
    甲○○對這些事情也都知情……最後就把房子交給被告去抵
    付退票款項等語（見偵一卷第16至19頁、原審卷第42至48頁
    ）。核與證人甲○○於另案偵查、審理時及於本件偵查時證
    稱：伊發現證人邱靜園只交給被告100 萬元後不久，被告一
    直透過證人邱靜園來向伊要公關費，希望伊再付650 萬元，
    但可以分次付，伊沒有現金支付，才開敦公司的支票約75
    0 萬元，這750 萬元是將原本要付給被告的1,000 萬元扣掉
    已經給被告的100 萬元，再扣除因為被告未積極打點導致自
    己另外支出150 萬元公關費後，才開750 萬元之支票給被告
    ，被告也同意這個金額，後來支票跳票，被告又透過證人邱
    靜園來找伊，伊才將設定在系爭建物之抵押權轉讓給被告；
    伊將系爭建物設定抵押權給被告後，證人蔡松茂想要取回系
    爭建物，竟揚言要對伊及被告提出民事訴訟，伊認為應該要
    把公關費的數額說清楚，才會去尚品咖啡談；伊認為伊在88
    年農曆春節付出200 萬元現金，以及自己花費打點各界的費
    用150 萬元，總共花費公關費350 萬元，必須要算在被告身
    上，伊才會說只能再付650 萬元，被告才會說伊只要再付6
    、7 百萬就可以，當時證人王英柏有陪伊去，為了能幫我討
    回一些錢，所以證人王英柏有錄音，之所以開票又轉讓抵押
    權給被告，是因為伊認為這些是敦公司當初要支付的公關
    費，所以伊也是開公司的票，跳票後始又轉讓抵押權給被告
    等語；其於原審審理時復證稱：公關費是早在伊接手之前就
    已經談好了，伊不知道談好的金額，證人邱靜園有跟伊說要
    提出公關費，伊就照證人邱靜園的意思，開敦公司的支票
    支付公關費，至於金額伊不記得；雖然伊有於90年9 月間與
    被告在「尚品咖啡店」見面談話討論應該還被告多少錢的問
    題，證人王英柏在場，其實伊只是想讓證人王英柏知悉伊向
    他借的錢都花到哪裡去了，並非故意不還他錢，而且當時工
    程已經完工，所以當場並不是質疑被告有沒有幫公司疏通復
    工，而是質疑應該還給被告多少錢，因為本來都是證人邱靜
    園與被告接觸，被告雖然當場要伊還600 萬，但是到那時候
    ，伊不論同意與否，都是沒有錢，伊所以約被告出來，主要
    還是要取信證人王英柏，並沒有想要跟被告處理錢的事情；
    系爭建物是因房價下跌賣不出去，本來賣得之金錢應該要歸
    伊所有，但因為敦公司佔住系爭建物沒有過戶給伊，伊只
    好先設定最高限額抵押權，又依照證人邱靜園的意思轉讓給
    被告等語（見原審卷第50至56頁）。復有卷附被告所提如附
    表一所示之支票及其退票理由單共5 張（均影本）在卷可佐
    ，則證人邱靜園證稱：700 萬元就是欠李發展的550 萬元加
    上要給被告籌款時欲支付的利息150 萬元，故開此面額支票
    給被告去調現等語，應非出於無稽！而證人甲○○雖以敦
    公司為發票人開立支票共5 張，總金額為700 萬元，後均於
    90年5 月20日跳票等情，亦堪認定。再證人甲○○就被告有
    於收受100 萬元後透過證人邱靜園繼續向其索取公關費，伊
    則照證人邱靜園之意思開立敦公司之支票支付公關費，其
    後支票跳票，又照證人邱靜園之意思將其在系爭建物上所設
    立之最高限額抵押權無償轉讓給被告之事件經過，並與證人
    邱靜園所述互相勾稽，堪信為真實。另交付被告敦公司之
    支票、轉讓抵押權之緣由部分，證人甲○○證稱：伊之所以
    開票又轉讓抵押權給被告，是因為伊認為這些是敦公司當
    初要支付的公關費，所以伊也是開公司的票，跳票後又轉讓
    抵押權給被告等語，亦與證人邱靜園證稱：這些支票既是工
    地所生的債務，本來敦公司就有要兌現的意思等語各節互
    相符合；另證人甲○○對尚品咖啡店之會談內容，前後證述
    均大致相符，亦與卷附之錄音譯文內容一致，則就該錄音譯
    文內容對照證人甲○○上開所證，可知證人甲○○於所開支
    票均跳票後，在尚品咖啡店內既非爭執被告有無為本件工程
    疏通，復能清楚與被告計算尚欠被告多少公關費，亦可推知
    證人甲○○自知當初開立支票之目的，確係為執行其接手前
    敦公司已經與別人談好之公關費，亦徵證人甲○○與邱靜
    園上開所陳互核相符之部分，應可採信。復對照證人甲○○
    上開所陳：其不知接手敦公司前，證人蔡松茂與邱靜園到
    底答應給誰多少錢，其接手後錢也是要付，伊當時想開出的
    房屋價格都已經高達每棟一千多萬元，只要賣掉一間房子，
    就夠付公關費，而均照邱靜園所說來作等語，可知證人甲○
    ○確實明知被告透過證人邱靜園索取者即係敦公司的公關
    費，經其原本之盤算仍在其將來獲利之範圍內，本即有給付
    之意願，故開立敦公司名義之支票，敦公司原本有兌現
    支票之意思，所以跳票後與被告之會談仍以當初盤算之1,00
    0 萬元為計算之上限，與被告約定應給付之公關費金額，之
    後因房屋出售困難，始料未及，證人甲○○才又轉讓抵押權
    給被告，且始終未質疑被告有無為其疏通等情，均堪認定，
    從而證人甲○○開立支票、轉讓抵押權之際，亦難認有何陷
    於錯誤之情。
  (四)證人甲○○雖曾於另案偵查、審理中一再陳述：伊沒見過李
    發展，是到90年農曆春節期間，李發展被人殺死，伊才知道
    有這個人，也沒有答應要給李發展650 萬元，本件工程與李
    發展沒有任何關係，伊與被告沒有任何交情，被告不可能如
    此作，不合常理等語；證人蔡松茂亦一再否認李發展有索取
    本件工程之公關費，證稱；本件工程只有地方派系問題，沒
    有黑道介入問題云云。然證人甲○○亦證稱：伊不知道接手
    敦公司與本件工程之前，敦公司究竟答應要給何人多少
    公關費，業經認定如上；且其於另案審理中亦證稱：伊有聽
    證人蔡松茂說過李發展，但不知道證人蔡松茂是否有答應李
    發展，因為是證人蔡松茂先答應公關費的金額，再交給伊執
    行等語（見原審同上影卷第30至35頁）。準此，證人甲○○
    先謂不知有李發展之人，已難置信，自難以其謂不認識李發
    展、未答應給李發展650 萬元等語，遽為被告不利之認定。
    再就墊款部份，證人甲○○復於原審審理時證稱：伊也沒有
    任何訊息、證據顯示被告沒有把錢交給李發展，伊先前說被
    告不可能幫忙墊款，是憑感覺說的，因為伊自己借錢都很困
    難，不相信還有人願意幫忙代墊公關費等語（見原審卷第54
    、55頁）；而被告已出面代敦公司協調李發展等居民抗爭
    之事，既已認定如上，而證人甲○○前所否認被告墊款之陳
    述，認被告不可能會願意先為敦公司代償與李發展而遽認
    被告未代墊金錢給李發展，既純係出於個人臆測之猜測之詞
    ，復無法舉證證明，自難據為不利於被告之認定亦明。
  (五)證人邱靜園於另案審判中及本案審理中均證稱：李發展同意
    敦公司分期支付650 萬元後，伊即於88年農曆春節期間，
    向公司申請200 萬元，由證人甲○○以自己之現金支應，其
    中100 萬元，伊拿去給被告要他轉交給李發展，之後公司就
    沒有再給李發展錢，到89年底，被告來工地找伊，說他已經
    陸續墊付給李發展200 萬，伊才跟老闆說工地快完工了，其
    餘的錢應該給李發展，所以才會開立總額700 萬元之支票共
    5 張，請被告去幫忙調錢給李發展，因為李發展只收現金，
    不過後來這些支票都跳票了，伊並無訊息可認被告並未將與
    李發展約定之金錢交給李發展，也是因為相信被告確實代墊
    款項，所以才願意開票，伊之所以相信被告確實有代墊款項
    ，係因為後來真的沒有人來抗爭，且證人歐展宏也有跟伊說
    李發展確實有拿到錢等語。而證人歐展宏確於另案審理中具
    結證稱：李發展是伊朋友，伊在抗爭現場看到李發展帶頭，
    李發展向伊表示可處理抗爭的事，但要求560 萬元1 次付清
    ，邱靜園無法做主，李發展有提到認識「美國仔」即被告，
    伊就載邱靜園到旗山找被告，伊於88年初去李發展的哥哥所
    開的海產店時，李發展曾經私下告訴伊，公司每個月都有給
    他錢等語（見原審同上影卷第22至25頁），可知證人邱靜園
    上開所證：透過歐展宏得知李發展有拿到錢等語，應可採信
    。另證人甲○○於另案審判中亦不否認伊支付200 萬元後，
    有順利復工，抗爭也變少，施工比較順利等情；其於原審審
    理時亦證稱：伊於88年春節透過證人邱靜園轉交現金200 萬
    元，之後就是開立支票給被告，伊與被告前往尚品咖啡會談
    時，並不質疑被告未為伊疏通，只是質疑要付其多少金額等
    語。足見在證人邱靜園交付100 萬元予被告後，敦公司或
    證人甲○○即均未再依約定之650 萬元支付任何款項予李發
    展，卻仍確實獲得停止抗爭之效果，而證人邱靜園亦透過其
    司機歐展宏得知李發展已有陸續拿到錢等情，則敦公司自
    知被告已有為本件工程疏通，始於被告前往敦公司要求付
    款時，未質疑被告所言已先自行籌款交付金錢予李發展之事
    ，而逕開票交付被告收執。再併觀由證人邱靜園之證述所推
    知之開票時間，係房屋將完工前之89年初，而所開支票均跳
    票之事實，以及卷內中國農民銀行屏東分行（91）農屏授字
    第492 號函所附被告父親黃自在帳戶之貸款資金流向所示，
    該帳戶確實於89年5 月11日、20日貸款30萬元及75萬元之事
    實，可知被告辯稱：敦公司於88年農曆春節後復工，卻未
    再支付李發展任何後續款項，伊因與李發展協調時已經向李
    發展拍胸脯保證敦公司必然支付款項，遂於李發展轉向伊
    要錢時下不了臺，只好以伊自己現有之金錢、向友人調借之
    金錢先支應李發展，大約應付李發展半年後，伊已經墊付20
    0 萬元，證人邱靜園才於拿敦公司所開立、面額700 萬元
    的支票給伊，要伊去調現以償還其本身已代墊款項之本利，
    以及出資供伊墊款之金主之本利，另作為償還出資補足敦
    公司應給李發展之550 萬元欠款之金主之本利，惟該700 萬
    元之支票因為票期太長，伊到處調不到錢，最後只好先以父
    親之不動產貸款所得之金錢再陸續支應李發展，而把支票存
    到伊的戶頭裡等語，自非無據，尚可採信！雖證人即李發展
    之妻胡明華、母李陳月娥於另案偵查中陳稱：李發展生前經
    濟狀況甚差，死後未留下財產，葬禮以奠儀支付云云；然抗
    爭活動雖係李發展有參與其中並帶領居民為之，而以該次抗
    爭活動參與層次及參與人數之多，足可謂是較大型的抗爭活
    動，縱李發展可出面代表抗爭人士與敦公司協商，非謂透
    過協商達成之利益可由李發展獨得，此乃公眾週知之事，倘
    李發展果將取得之利益獨吞，必會逃逸無縱，而居民抗爭豈
    會無疾而終？況「美國仔」每月給李發展錢，李發展都拿給
    別人，本身沒有錢一節，已據證人歐展宏證述在卷（見同上
    影卷第23頁背面），是縱李發展於90年1 月間不幸遭槍殺而
    生後未留下大筆財物，亦難遽推認李發展生未曾自被告處收
    受任何金錢。從而，被告既有依約交付李發展金錢，並使本
    件工程得以平息抗爭順利復工並完工，即已履行伊原先介入
    協調之承諾，難認被告有何施用詐術之行為。至證人甲○○
    與被告最後係由敦公司將系爭建物設定共同擔保最高限1,
    080 萬元之抵押權給證人甲○○，再由證人甲○○於90年6
    月8 日將該最高限額1,080 萬元之抵押權轉讓給被告，並開
    立票面金額1,200 萬元之本票給被告，作為取得拍賣抵押執
    行名義，終因無人應買而由被告按底價550 萬元承受視為清
    償等情，固有原審法院91年度執字第1883號強制執行卷宗可
    按，惟此僅能認係雙方最後解決積欠被告墊款債務之方法，
    難認被告有何施用詐術之行為。
  (六)證人蔡松茂於檢察官偵查中固證稱：邱靜園說找被告是要協
    調鄉公所復工之事云云，惟為被告所否認，且證人邱靜園、
    甲○○上開證述均陳明係請被告與抗爭民眾協調之事，並無
    由被告協調鄉公所官員之事，且卷內復無任何證據足認被告
    有佯稱欲協調鄉公所官員之事，則證人蔡松茂上開片面證述
    ，尚難採信。又被告既係因證人邱靜園請託，始出面與舊識
    李發展協調，獲致以650 萬元，並可分期給付作為停止抗爭
    之條件，已如上述；而以被告為刑事偵查員之身分及工作經
    歷，其既與具有素行背景之李發展熟識，為能使李發展相信
    敦公司可如期支付約定補償費，而停止抗爭，被告以其交
    情，且慮及房屋順利完工出售後，不致受損下，介入保證而
    願意代墊款項，情理上並非毫無可能，是其於未獲敦公司
    、甲○○或邱靜園之任何保證下，願意代該公司支付補償費
    予李發展，應非不能想像之事。再證人甲○○固證稱：伊曾
    再花費150 萬元疏通，而使居民停止抗爭，乃得順利復工云
    云，然此僅為證人甲○○片面陳述，其是否確有支出150 萬
    元，支付何人、何事、如何平息抗爭，均非無疑。且證人甲
    ○○如確有再支付150 萬元以平息抗爭，其何以不知被告並
    未依約努力協調居民抗爭之事？證人甲○○何以未質疑被告
    向其等施詐，而仍願支付先前須支付予被告之公關費？又願
    意簽發支票、本條及移轉房屋抵押權予被告之必要？是證人
    甲○○上開另行支付150 萬元以平息居民抗爭之證述應非可
    採。準此，若被告並未出面與李發展協調抗爭事宜，並轉交
    證人邱靜園所交付之100 萬元予李發展，及代墊敦公司之
    補償費，何以李發展及居民於該工程復工後，即未再繼續抗
    爭，而使該等房屋終能順利完工？被告既有實際出面協調李
    發展而停止居民抗爭，應無施用詐術詐取甲○○等人財物甚
    明。至被告所具之員警身分，曾與黑道人物交往，而出面協
    調具有高度爭議之事項，固有可議之處，惟此乃另一道德及
    行政責任問題，尚難執此推認被告必有施用詐術之詐欺犯行
    。
  (七)綜上所述，被告上開所辯，尚非虛妄，堪予採信。公訴意旨
    所憑事證尚無從形成被告有罪之確信，本院復查無其他積極
    確切之證據，足資證明被告確有如起訴意旨所載之詐欺取財
    之犯行，被告上開犯行，自屬不能證明。
八、原審因而以不能證明被告犯罪，而為被告無罪之諭知，核無
    違誤；檢察官上訴意旨，猶執前詞，指摘原判決不當，為無
    理由，應予駁回。
據上論斷，應依刑事訴訟法第368 條，判決如主文。
本案經檢察官張其主到庭執行職務。
中    華    民    國    99    年    8     月    31    日
                    刑事第十庭  審判長法  官 陳中和
                                      法  官 李政庭
                                      法  官 林水城
以上正本證明與原本無異。
本判決不得上訴。
中    華    民    國    99    年    8     月    31    日
                                      書記官 蔡佳君
附表一：
 ┌──┬────┬─────┬────┬──────┬─────┬──────┐
 │編號│票據種類│票據號碼  │發票人  │發票日      │發票金額（│退票日      │
 │    │        │          │        │            │新臺幣）  │            │
 ├──┼────┼─────┼────┼──────┼─────┼──────┤
 │ 1  │支票    │FA0000000 │敦公司│90年3月30日 │150萬元   │90年5月20日 │
 ├──┼────┼─────┼────┼──────┼─────┼──────┤
 │ 2  │支票    │FA0000000 │敦公司│90年3月30日 │100萬元   │90年5月20日 │
 ├──┼────┼─────┼────┼──────┼─────┼──────┤
 │ 3  │支票    │FA0000000 │敦公司│90年5月10日 │50萬元    │90年5月20日 │
 ├──┼────┼─────┼────┼──────┼─────┼──────┤
 │ 4  │支票    │FA0000000 │敦公司│90年5月10日 │50萬元    │90年5月20日 │
 ├──┼────┼─────┼────┼──────┼─────┼──────┤
 │ 5  │支票    │FA0000000 │敦公司│90年5月10日 │350萬元   │90年5月20日 │
 └──┴────┴─────┴────┴──────┴─────┴──────┘

司法院資訊處製作；財團法人民間司法改革基金會備份。
